臺灣高雄地方法院民事判決　　　　　　 96年度重訴字第126號
原　　　告　丙○○
被　　　告　萬泰商業銀行股份有限公司高雄分行
法定代理人　乙○○
訴訟代理人　甲○○
上列當事人間返還不當得利事件，本院於民國96年5 月17日言詞
辯論終結，判決如下：
    主  文
原告之訴駁回。
訴訟費用由原告負擔。
    事實及理由
一、原告主張：原告於民國81年4 月間向被告借款新臺幣（下同
    ）4,500,000 元（下稱系爭款項），嗣於同年月17日，被告
    核撥貸款4,500,000 元至原告所有位於被告銀行之活期儲蓄
    帳戶內（帳號000-00-0000000），詎於同日系爭款項經他人
    以原告所有印鑑領取，而領取系爭款項之取款憑條，其上所
    寫取款金額肆佰伍拾萬元之「肆」字，誤寫為「長四」，依
    規定金額數目寫錯，該取款憑條應屬無效，被告卻依據無效
    之取款憑條辦理提款，已有疏失，且提款之金額已超過1,00
    0,000 元，依規定被告應將提領日、金額、存戶姓名、提領
    人姓名及身份證明文件予以核對後設簿登記備查，惟被告並
    未將提領人之身份予以登記，被告亦有疏失，而原告因被告
    之疏失致系爭款項遭他人領取，已受有系爭款項4,500,000
    元及自81年4 月17日起至95年4 月17日止之利息損失1,811,
    111 元，合計6,311,111 元之損害，原告爰依民法第179 條
    及同法第184 條之法律關係，請求被告賠償損害6,311,111
    元，並聲明：被告應給付原告6,311,111 元。
二、被告則以：上揭取款憑條所書寫金額之「長四」字，應是民
    眾習慣用語，並不會造成金額上之誤認，且系爭款項經領取
    後，於同日即轉匯入佶慶興業有限公司（下稱佶慶公司）帳
    戶內，事實上並無提領現金，資金流向並無不明確之疑慮，
    故本件並無設簿登記之資料。另提領系爭款項之取款憑條所
    蓋用之原告印文與原告留存於被告銀行之印鑑章相符，故被
    告就系爭款項之提領作業並無疏失。原告雖以不當得利之法
    律關係請求，惟被告並未受有利益，且原告所主張之侵權行
    為亦已罹於時效等語置辯，並聲明：原告之訴駁回。
三、兩造不爭執之事項：
  (1)原告於81年4 月間向被告借款4,500,000 元，嗣於同年月17
    日，被告核撥貸款4,500,000 元至原告所有位於被告銀行之
    上揭帳戶內，且於同日經人持原告所有之印鑑領取系爭款項
    ，並於同日將系爭款項匯入佶慶公司帳戶內。
  (2)原告向被告借貸之系爭款項，自81年4 月17日起，原告有依
    約按月償還本息，嗣至85年12月10日未繼續清償，被告遂將
    系爭款項之債權讓售予臺灣金聯資產管理公司（下稱金聯公
    司），經原告與金聯公司協商還款，原告已於94年3 月30日
    將欠款餘額1,702,888 元清償完畢。
  (3)原告曾於81年5 月19日，以上揭借款之印鑑於81年5 月18日
    在南投掉落山谷為由，向被告申請印鑑掛失。
  (4)系爭款項之取款憑條金額欄內以國字書寫之肆佰伍拾萬元之
    「肆」字，經誤寫為「長四」，另系爭款項之提領人姓名及
    身分證明文件號碼並未經設簿登記。
  (5)系爭款項於81年4 月17日經人持原告所有之印鑑填寫取款憑
    條領取，並於同日將系爭款項匯入佶慶公司帳戶內，事實上
    並未經提領現金。
  (6)依69年5 月23日財政部台財錢字第16033 號函文規定（下稱
    財政部函文，見本院卷第19頁）：「為維護存款人存款安全
    ，防止冒領及經濟犯罪，於客戶一次提領現鈔1,000,000 元
    以上時，付款之金融機構應將提領日期、金額、存戶戶名、
    提領人姓名及身份證明文件號碼予以核對後設簿登記備查。
    」，被告辦理提款作業應受此函文拘束。
  (7)依68年3 月8 日台北市銀行公會會儲字第140 號函釋（下稱
    台北市銀行公會函釋，見本院卷第24頁）：「金融機構為保
    障客戶存款安全及避免發生錯誤或糾紛，對於活期存款取款
    憑條之大寫金額，一向不得變更改寫，如有誤寫或修改時，
    即請存戶作廢，另開具正確數字之取款憑條支付。」，被告
    辦理提款作業應受此函文拘束。
四、本件爭點為：
  (1)原告主張本件取款憑條之金額肆佰伍拾萬元之「肆」字，經
    誤寫為「長四」，該取款憑條已屬無效，是否有理由？
  (2)原告主張系爭款項提領時，被告未將提領人姓名及身份證明
    文件號碼予以登記備查，其辦理提款程序有疏失，是否有理
    由？
  (3)原告得否依據不當得利及侵權行為之法律關係，請求被告賠
    償損害？
五、原告主張本件取款憑條之金額肆佰伍拾萬元之「肆」字，經
    誤寫為「長四」，該取款憑條已屬無效，是否有理由？
    原告主張系爭款項之取款憑條金額欄內以國字書寫之肆佰伍
    拾萬元之「肆」字，經誤寫為「長四」，依台北市銀行公會
    函釋，該取款憑條已屬無效等語，被告對該取款憑條金額欄
    之「肆」字，誤寫為「長四」之事實並不爭執，惟辯稱：該
    「長四」字，應是民眾習慣用語，並不會造成金額上之誤認
    等語。經查，依台北市銀行公會函釋內容，取款憑條之大寫
    金額不得有變更改寫之情形，其用意應係讓提款人載明欲領
    款之金額，以避免發生錯誤或糾紛，故金額雖有誤寫，但如
    情形輕微，且不會對於金額產生誤認時，自應依提款人所書
    寫之金額辦理提款。經本院核閱該取款憑條之內容（見本院
    卷第49頁），其金額欄內以國字書寫之肆佰伍拾萬元其中之
    「肆」字，係書寫為「長四」，有誤寫之情形，惟其下阿拉
    伯數字則書寫為：「N.T.＄0000000-」（即指新臺幣4,500,
    000 元），足認提款人欲提款之金額顯係新臺幣4,500,000
    元無誤，是該「肆」字雖有誤寫，惟並不會造成金額上之誤
    認，況原告並不否認該取款憑條上「丙○○」印文之真正，
    則被告於核對提款人之印文與留存之原告印鑑章相符後，依
    取款憑條上所書寫之金額辦理提款作業，自難認有何疏失可
    言，原告主張該取款憑條係屬無效云云，不足為採。
六、原告主張系爭款項提領時，被告未將提領人姓名及身份證明
    文件號碼予以登記備查，其辦理提款程序有疏失，是否有理
    由？
    原告主張系爭款項於上揭時間提領時，被告未將提領人姓名
    及身份證明文件號碼予以登記備查之事實，為被告所不爭執
    ，惟被告辯稱：系爭款項經領取後，即轉匯入佶慶公司帳戶
    內，事實上並無提領現金，資金流向並無不明確之疑慮等語
    。經查，依上揭財政部函文內容，金融機構應將提領人之姓
    名及身份證明文件號碼等予以核對後設簿登記備查，應係為
    維護民眾存款安全及防止冒領、經濟犯罪之目的，故應係指
    提款人於1 次提領「現鈔」1,000,000 元以上之情形時，始
    有將提領人之姓名及身份證明文件號碼等予以核對並設簿登
    記備查之必要。而本件系爭款項於81年4 月17日，係經人持
    原告所有之印鑑填寫取款憑條領取，並隨即於同日將系爭款
    項匯入佶慶公司帳戶內，故事實上並未經提領現金等情，為
    被告陳述在卷，且為原告所不爭，故系爭款項雖經提領，惟
    提領後隨即匯入佶慶公司帳戶內，實際上並未提領現金，自
    與上開函文規定需經提領「現金」1,000,000 元以上之情形
    不符。且系爭款項係經人以原告所有之印鑑章（原告對印文
    之真正並不爭執，已如上述）提領，該人並將提領之系爭款
    項隨即匯入佶慶公司帳戶內，而被告已核對提款人之印文與
    留存之原告印鑑章係相符，且系爭款項經領取後即轉匯入佶
    慶公司帳戶，資金流向明確，被告就系爭款項所為提存款作
    業，已盡其必要之注意義務，並無不當，是原告主張被告未
    將提領人姓名及身份證明文件號碼予以登記備查，其辦理提
    款程序有疏失云云，亦不足採。
七、原告得否依據不當得利及侵權行為之法律關係，請求被告賠
    償損害？
  (1)不當得利部份：
    按無法律上之原因而受利益，致他人受損害者，應返還其利
    益，民法第179 條前段定有明文。是不當得利請求權成立之
    要件，須行為人無法律上之原因，而受有利益，且致他人受
    有損害者而言。本件原告帳戶內之系爭款項，係經人以原告
    所有之印鑑章提領，且提領後隨即匯入佶慶公司帳戶內，被
    告客觀上並無受有何利益可言，與上揭不當得利成立之要件
    不符，原告依據不當得利之規定，請求被告賠償損害，自屬
    無據。
  (2)侵權行為部份：
    按因故意或過失，不法侵害他人之權利者，負損害賠償責任
    ；因侵權行為所生之損害賠償請求權，自請求權人知有損害
    及賠償義務人時起，2 年間不行使而消滅。自有侵權行為時
    起，逾10年者亦同，民法第184 條第1 項前段、第197 條第
    1 項分別定有明文。本件被告辦理系爭款項之提存款作業，
    已盡其必要之注意義務，並無疏失，已如上述，是被告並無
    故意或過失之侵害行為可言，自無成立侵權行為之餘地。況
    系爭款項係於81年4 月17日經人提領，迄今已逾14年，顯已
    逾10年之消滅時效，被告主張時效抗辯，亦有理由。綜上，
    原告依據侵權行為之規定，請求被告賠償損害，亦屬無據。
八、總上所述，被告辦理系爭款項之提存款作業，係依規定而為
    ，且已盡其必要之注意義務，難認有何疏失可言，且被告客
    觀上並無受有利益，其亦無故意或過失之侵害行為。從而，
    原告依據不當得利及侵權行為之法律關係，請求被告賠償損
    害6,311,111 元，均無理由，應予駁回。
九、據上結論，原告之訴為無理由，依民事訴訟法第78條，判決
    如主文。
中　　華　　民　　國　  　96　　年　　5 　月　　31　　日
                      民事鳳山分庭法　官  呂憲雄
正本證明係照原本作成。
如不服判決，應於送達後二十日內，向本院提出上訴狀並表明上
訴理由，如於判決送達前提起上訴者，應於判決送達後十日內補
提上訴理由書（須附繕本）。
中　　華　　民　　國　  　96　　年　　5 　月　　31　　日
                                  書記官  李文廣
